【裁判字號】    94,訴,613
【裁判日期】    950222
【裁判案由】    無權占有土地
【裁判全文】
臺灣臺南地方法院民事判決               94年度訴字第613號
原      告  甲○○
            乙○○
            丙○○
                      之5
共      同
訴訟代理人  吳健安律師
被      告  丁○○
訴訟代理人  蘇若龍律師
            江信賢律師
            蔡麗珠律師
上列當事人間請求無權占有土地事件，經本院於民國95年2月15
日言詞辯論終結，判決如下：
    主      文
被告應將坐落台南縣麻豆鎮○○段126之3、126之5、127之6地號
土地上之文旦樹等作物全部剷除，將土地回復原狀。
被告應給付原告甲○○新台幣陸萬伍仟柒佰貳拾柒元，給付原告
乙○○新台幣萬貳仟捌佰陸拾壹元，給付原告丙○○新台幣
萬貳仟捌佰陸拾壹元，及均自民國94年5月18日起至清償日止，
按年息百分之5計算之利息。
訴訟費用由被告負擔。
本判決第一項於原告以新台幣壹佰零萬捌仟元供擔保後，得假
執行。但被告如於執行標的物拍定、變賣前，以新台幣佰壹拾
壹萬肆仟肆佰柒拾柒元為原告預供擔保，得免為假執行。
本判決第二項於原告甲○○、乙○○、丙○○依序以新台幣貳萬
貳仟元、壹萬壹仟元、壹萬壹仟元供擔保後，就各該部分得假執
行。但被告如於執行標的物拍定、變賣前，各以新台幣陸萬伍仟
柒佰貳拾柒元、萬貳仟捌佰陸拾壹元、萬貳仟捌佰陸拾壹元
，依序為原告甲○○、乙○○、丙○○預供擔保，就各該部分得
免為假執行。
    事實及理由
甲、程序方面：
    本件原告於訴狀送達後，追加不當得利之法律關係，請求被
    告應給付原告新台幣（下同）406,250及法定遲延利息；嗣
    本於同一法律關係，減縮請求被告應給付原告甲○○65,727
    元，給付原告乙○○32,861元，給付原告丙○○32,861元，
    及法定遲延利息。經查：原告追加之他訴與原訴之原因事實
    ，均同主張被告無權占有原告所有土地之事實，則其二訴間
    顯有社會事實上之共通性及關聯性，且原告主張之事實及證
    據資料，於追加之訴亦得加以利用，符合訴訟經濟原則，自
    應允原告得利用同一訴訟程序，達到一次紛爭一次解決之目
    的。從而，本件原告追加之訴及減縮應受判決事項之聲明，
    核與民事訴訟法第255條第1項第2款、第3款規定無不合，應
    予准許，合先敘明。
乙、實體方面：
一、原告起訴主張：
(一)、原告為坐落台南縣麻豆鎮○○段126-3、126-5、127-6地號
    、地目均為旱等三筆土地（下稱系爭土地）之共有人，應有
    部分各如附表一所示。詎被告自民國63年起擅自侵入系爭土
    地種植文旦樹數十棵，經原告四處探尋後，始於92年10月26
    日查悉原來系爭土地上之文旦樹均是被告無權占用土地所種
    植，經原告通知應剷樹還地，被告卻置之不理。原告為全體
    共有人之利益，本於共有及物上請求權之法律關係，請求被
    告應將系爭土地上之文旦樹等作物全部剷除，將土地回復原
    狀。
(二)、被告無權占有原告之系爭土地種植文旦樹，致使原告受有相
    當於租金利益之損害，被告自應依耕地三七五減租條例第2
    條規定，以申報地價百分之8計算相當於土地租金損害額之
    不當得利返還原告。原告爰依不當得利之法律關係，請求被
    告應給付最近5年內（自88年7月起至94年6月止）相當於土
    地年租金利益之損害金，經核算後，被告依序應給付原告甲○○、乙○○、丙○○之不當得利金額為65,727元、32,861
    元、32,861元等情。
(三)、聲明：求為判決除假執行擔保金額外，如主文所示。
二、被告則以：
(一)、系爭土地原所有權人王水儀於45年間將系爭土地出租予被告
    ，雙方約定租金為200斤地瓜換算市價給付現金，被告均有
    依約給付租金，直至王水儀之二房太太過世，王水儀之子孫
    均搬遷外地，被告不知其住處而未繳納租金。被告因感念王
    水儀將系爭土地出租給被告使用，常不定期整修、維護王水
    儀之祖先及其太太埋葬於系爭土地之墳墓，王水儀之子孫每
    逢清明時節到系爭土地掃墓祭祖，均知系爭土地為被告承租
    使用中。惟因原告等人從未回鄉祭祖掃墓，故對系爭土地一
    直為被告承租使用乙節並不清楚。是故，被告占有系爭土地
    是基於租賃關係，並非無權占有，被告既有占有系爭土地之
    正當權源，則原告請求被告應將系爭土地上之文旦樹等作物
    全部剷除，將土地回復原狀，並返還不當得利，即無理由。
(二)、縱認被告係無權占有系爭土地，惟關於租金之給付債權，其
    各期給付請求權，因5年間不行使而消滅，原告請求相當於
    租金之損害，應有民法第126條之適用。故原告就被告之不
    當得利請求權，均應自原告為訴之追加時回溯5年起算，其
    逾5年之請求權因罹於時效而消滅。又相當於租金之不當得
    利數額之核定，應審究被告使用系爭土地之實際效益而定，
    且不得超過地價額百分之8。系爭土地位處台南縣麻豆鎮之
    鄉下地帶，並不繁榮，且交通又不便利，其上又有原告先人
    多座墳墓，致土地無法完整利用，且就我國風俗而言，亦為
    一般人所忌諱，是綜上各情，即使被告無權占用系爭土地，
    關於相當於租金之不當得利數額之核定，亦應以系爭土地地
    價之百分之5計算為適當，依此計算，原告甲○○、乙○○
    、丙○○得請求之不當得利金額依序為38,581元、19,291
    元、19,291元等語，資為抗辯。
(三)、聲明：
  1.原告之訴駁回。
  2.訴訟費用由原告負擔。
  3.如受不利之判決，被告願供擔保請准宣告免為假執行。
三、兩造不爭執之事實：
(一)、原告為系爭土地之共有人，應有部分各如附表一所示。
(二)、系爭土地上築有原告先人之祖墳，其坐落位置如附圖所示。
    被告占有系爭土地種植文旦樹，至少已21年，其占用面積如
    附圖及附表二所示（即系爭土地面積扣除墳墓坐落面積以外
    之土地面積）。
(三)、系爭土地自89年5月起迄今之申報地價如附表三所示。
    以上事實，為兩造所不爭，且有土地登記謄本、地籍圖謄本
    、系爭土地照片、本院94年9月7日勘驗筆錄、台南縣麻豆地
    政事務所94年9月16日所測量字第0940008786號函附附圖及9
    4年11月4日所地價字第0940010446號函在卷足憑，復有行政
    院農業委員會林業試驗所94年9月16日農林試利字第0940005
    147號函附於台灣台南地方法院檢察署93年度偵續字第105號
    偵查卷可參，堪信為真實。
四、得心證之理由：
    本件兩造之爭執要點在於：(一)、被告有無占有系爭土地之正
    當權源？(二)、原告之不當得利請求權應自何時起算？(三)、原
    告請求返還不當得利之計算標準，是否適當？
(一)、按所有人對於無權占有或侵奪其所有物者，得請求返還之；
    各共有人對於第三人，得就共有物之全部為本於所有權之請
    求；但回復共有物之請求，僅得為共有人全體之利益為之，
    民法第767條前段及第821條分別定有明文。次按當事人主張
    有利於己之事實者，就其事實有舉證之責任，民事訴訟法第
    277條前段亦有明文規定。本件原告主張其為系爭土地之共
    有人，被告無權占有系爭土地等情，被告既否認其係無權占
    有之事實，並以前揭情詞置辯，則依舉證責任分配之法則，
    自應由被告就其係有權占有系爭土地之利己事實，負舉證之
    責任。惟查：訊之證人戊○○結證：「我認識王水儀，他以
    前是我們的里長，他有土地在我住處的隔壁，地號幾號我不
    知道。民國58年左右該土地上有墳墓，委託給丁○○管理，
    該土地上有三、四座墳墓。剛開始有栽種菜，後來栽柳丁、
    文旦，他們是否有租賃或契約關係我不知道，平常都是丁○○在管理該土地。我的看法是被告能在該土地上耕種作物三
    、四十年，應該王水儀先生有授權給被告在該土地上種植作
    物，但對於他們兩人間實際上有何法律關係而使被告能在該
    土地上種植作物，我本人並無親身見聞，我不清楚他們的法
    律關係為何」，「我從58年搬到系爭土地附近居住，就看到
    被告在管理使用該土地及其上墳墓，如果是侵占，不可能容
    許被告使用那麼久。依照我的想法應該是有同意才有可能」
    ，「被告數十年來管理系爭土地，地方上大家都很清楚」等
    語（見本院95年2月15日言詞辯論筆錄），可徵證人戊○○
    並未親身見聞被告與訴外人王水儀間有何法律關係得使被告
    有占有系爭土地之正當權源，且其證稱：王水儀應該有授權
    被告在系爭土地上種植作物云云，純屬證人自被告長期占有
    系爭土地之客觀事實，而主觀推斷被告應曾經土地所有人同
    意之臆測之詞，自不足採為有利於被告之認定。此外，被告
    對其係有權占有系爭土地之事實，又未另舉證以實其說，則
    其以前詞置辯，洵難採信。從而，原告主張其為系爭土地之
    共有人，被告無權占有系爭土地等情，要屬有據，則原告本
    於共有及物上請求權之法律關係，請求被告應將系爭土地上
    之文旦樹等作物全部剷除，將土地回復原狀，為有理由，應
    予准許。
(二)、次按無法律上之原因而受利益，致他人受損害者，應返還其
    利益，民法第179條前段定有明文。又依不當得利之法則請
    求返還不當得利，其得請求返還之範圍，應以對方所受之利
    益為度，非以請求人所受損害若干為準。而無權占有他人之
    土地，可能獲得相當於租金之利益，為社會通常之觀念。再
    各共有人依民法第821條規定，固得為共有人全體之利益，
    就共有物之全部，為回復共有物之請求。惟請求返還不當得
    利，並無該條規定之適用，請求返還不當得利，而其給付可
    分者，各共有人僅得按其應有部分，請求返還。準此，被告
    無權占有系爭土地，至少已21年，已如前述，則原告依前揭
    規定，按其應有部分，請求被告返還自88年7月起至94年6月
    止占有系爭土地期間可能獲得相當於租金之利益，固屬有據
    。惟按租金之給付債權，其各期給付請求權，因5年間不行
    使而消滅；消滅時效，自請求權可行使時起算，民法第126
    條及第128條前段分別定有明文。而原告請求被告返還之不
    當得利，係相當於租金利益之性質，則原告之不當得利請求
    權，自有5年短期消滅時效期間規定之適用。茲因原告自被
    告占用系爭土地時，即得行使其不當得利請求權，則該請求
    權消滅時效自被告占用系爭土地時即得起算，是以被告基此
    對原告追加不當得利之訴回溯逾5年之不當得利請求權，為
    時效消滅之抗辯，洵屬正當。從而，原告得行使之不當得利
    請求權，應自其追加不當得利之訴回溯5年之89年5月17日起
    算（有原告94年5月17日民事追加起訴狀附卷可稽），至逾
    此期間所為不當得利之請求，其請求權已因罹於時效而消滅
    ，要非有理。
(三)、又按耕地地租不得超過地價百分之8，約定地租或習慣地租
    超過地價百分之8者，應比照地價百分之8減定之，不及地價
    百分之8者，依其約定或習慣；前項地價指法定地價；土地
    所有人依本法所申報之地價，為法定地價；此觀土地法第11
    0條及第148條規定即明。經查：系爭土地之地目均為旱，而
    被告占有系爭土地種植文旦樹，亦為耕作之用，則原告請求
    被告返還相當於租金利益之不當得利，自得參酌前揭規定作
    為計算被告所受利益之標準。本院審酌系爭土地北邊鄰接他
    人土地再鄰接新生北路（路寬約30公尺），西邊為水利用地
    ，東邊及南邊為他人土地，其上種有文旦樹48棵，並有數個
    墳墓坐落其上，有本院94年9月7日勘驗筆錄及原告提出之照
    片在卷足佐，可認系爭土地雖有數座墳墓坐落其上，但尚不
    影響被告之農作，且該地鄰近30公尺寬之新生北路，出入交
    通亦尚稱便利，並衡之被告陳稱：收成狀況良好，有時可賣
    出20萬元（年收入）等語（見被告94年7月13日民事答辯狀
    ），及系爭土地如附表三所示申報地價與附表四所示公告現
    值（土地價值）於經濟市場對土地使用收益評價之影響等一
    切情況，認原告請求按地價（申報地價）百分之8作為計算
    被告不當得利之標準，應屬適當。被告抗辯：應按地價（申
    報地價）百分之5作為計算被告不當得利之標準云云，尚非
    可採。準此，被告自89年5月17日起至94年6月30日止無權占
    有系爭土地，所獲得相當於租金利益之不當得利，依如附表
    五所示計算式按原告之應有部分計算，原告甲○○得請求被
    告返還之不當得利金額為67,970元（計算式：200,770×86/
    258+17,927×86/4320+2,070×86/ 258=67970，小數點以下
    四捨五入，下同），原告乙○○、丙○○得請求被告返還之
    不當得利金額各為33,985元（計算式：200,770×43/258+17
    ,927 ×43/4320+ 2,070×43/258 =33,985）。則原告依不
    當得利之法律關係，於上開得請求範圍內，請求被告應給付
    原告甲○○65,727元，給付原告乙○○32,861元，給付原告
    丙○○32,861元，自屬有據。
(四)、從而，原告本於共有及物上請求權之法律關係，請求被告應
    將系爭土地上之文旦樹等作物全部剷除，將土地回復原狀；
    並依不當得利之法律關係，請求被告應給付原告甲○○65,7
    27元，給付原告乙○○32,861元，給付原告丙○○32,861元
    ，及均自起訴狀繕本送達翌日即94年5月18日起（原告民事
    追加起訴狀係於94年5月17日送達被告，因原告甲○○、乙○○、丙○○原得請求被告返還之不當得利金額各為67,970
    元、33,985元、33,985元，惟原告於上開得請求範圍內，僅
    請求被告給付原告甲○○65,727元，給付原告乙○○32,861
    元，給付原告丙○○32,861元，並未逾原告於94年5月17日
    前得請求被告給付之不當得利金額，則原告就上開請求金額
    請求加計自94年5月18日起算之法定遲延利息，核無不合，
    併此敘明）至清償日止，按年息百分之5計算之利息，為有
    理由，應予准許。
(五)、兩造分別陳明願供擔保，聲請宣告假執行及免為假執行，核
    無不合，爰各酌定相當之擔保金額准許之。
五、結論：原告之訴為有理由，依民事訴訟法第78條、第390條
    第2項、第392條第2項、第3項，判決如主文。
中    華    民    國    95    年    2     月    22    日
                  民事第三庭    法  官  張季芬
以上正本係照原本作成
如對本判決上訴，須於判決送達後20日內向本院提出上訴狀
中    華    民    國    95    年    2     月    22    日
                                書記官  陳玉果
附表一：原告共有坐落台南縣麻豆鎮○○段下列地號土地應有部
        分
┌────┬───────┬───────┬───────┐
│原  告  │126之3地號土地│126之5地號土地│127之6地號土地│
│        │應有部分      │應有部分      │應有部分      │
├────┼───────┼───────┼───────┤
│乙○○  │258分之43     │4320分之43    │258分之43     │
├────┼───────┼───────┼───────┤
│丙○○  │258分之43     │4320分之43    │258分之43     │
├────┼───────┼───────┼───────┤
│甲○○  │258分之86     │4320分之86    │258分之86     │
└────┴───────┴───────┴───────┘
附表二：被告占有坐落台南縣麻豆鎮○○段下列地號土地面積
┌────┬───────┬───────┬───────┐
│        │126之3地號土地│126之5地號土地│127之6地號土地│
├────┼───────┼───────┼───────┤
│土地面積│574.51㎡      │47.75㎡       │5.51㎡        │
├────┼───────┼───────┼───────┤
│墳墓面積│120㎡         │無            │無            │
├────┼───────┼───────┼───────┤
│被告占用│454.51㎡      │47.75㎡       │5.51㎡        │
│土地面積│              │              │              │
└────┴───────┴───────┴───────┘
附表三：坐落台南縣麻豆鎮○○段下列地號土地自89年5月迄今
        之申報地價
┌────┬───────┬───────┬───────┐
│申報地價│126之3地號土地│126之5地號土地│127之6地號土地│
│年月    │              │              │              │
├────┼───────┼───────┼───────┤
│86年7月 │923.9元/㎡    │755.7元/㎡    │772.2元/㎡    │
├────┼───────┼───────┼───────┤
│89年7月 │1047.2元/㎡   │880元/㎡      │880元/㎡      │
├────┼───────┼───────┼───────┤
│92年1月 │1116元/㎡     │960元/㎡      │960元/㎡      │
└────┴───────┴───────┴───────┘
附表四：坐落台南縣麻豆鎮○○段下列地號土地之公告現值
┌────┬───────┬───────┬───────┐
│公告土地│126之3地號土地│126之5地號土地│127之6地號土地│
│現值年月│              │              │              │
├────┼───────┼───────┼───────┤
│93年1月 │10,113元/㎡   │9,000元/㎡    │9,000元/㎡    │
├────┼───────┼───────┼───────┤
│94年1月 │10,113元/㎡   │9,000元/㎡    │9,000元/㎡    │
└────┴───────┴───────┴───────┘
附表五：不當得利計算式
(一)、坐落台南縣麻豆鎮○○段126之3地號土地，被告無權占有面
    積454.51㎡（土地面積574.51㎡-墓地面積120㎡=454.51㎡
    ）：
┌──┬────────────┬──────────────────────────┐
│編號│期                  間  │計算式（金額：新台幣）                              │
├──┼────────────┼──────────────────────────┤
│一  │89年5月17日起至89年6月30│923.9（申報地價）×454.51（占用面積）×8%（年率）× │
│    │日止（潤年）            │45/366（年數）＝4130元（小數點以下四捨五入，下同）  │
├──┼────────────┼──────────────────────────┤
│二  │89年7月1日起至91年12月31│                                                    │
│    │日止                    │1047.2×454.51×8%×2.5＝95,193元                   │
├──┼────────────┼──────────────────────────┤
│三  │92年1月1日起至94年6月30 │1,116×454.51×8%×2.5=101,447元                    │
│    │日止                    │                                                    │
├──┼────────────┴──────────────────────────┤
│合計│200,770元                                                                     │
└──┴───────────────────────────────────────┘
(二)、坐落台南縣麻豆鎮○○段126之5地號土地，被告無權占有面
    積47.75㎡：
┌──┬────────────┬──────────────────────────┐
│編號│期                  間  │計算式（金額：新台幣）                              │
├──┼────────────┼──────────────────────────┤
│一  │89年5月17日起至89年6月30│755.7（申報地價）×47.75（占用面積）×8%（年率）×  │
│    │日止（潤年）            │45/366（年數）＝355元（小數點以下四捨五入，下同）   │
├──┼────────────┼──────────────────────────┤
│二  │89年7月1日起至91年12月31│                                                    │
│    │日止                    │880×47.75×8%×2.5＝8,404元                        │
├──┼────────────┼──────────────────────────┤
│三  │92年1月1日起至94年6月30 │960×47.75×8%×2.5=9,168元                         │
│    │日止                    │                                                    │
├──┼────────────┴──────────────────────────┤
│合計│17,927元                                                                      │
└──┴───────────────────────────────────────┘
(三)、坐落台南縣麻豆鎮○○段127之6地號土地，被告無權占有面
    積5.51㎡：
┌──┬────────────┬──────────────────────────┐
│編號│期                  間  │計算式（金額：新台幣）                              │
├──┼────────────┼──────────────────────────┤
│一  │89年5月17日起至89年6月30│772.2（申報地價）×5.51（占用面積）×8%（年率）×   │
│    │日止（潤年）            │45/366（年數）＝42元（小數點以下四捨五入，下同）    │
├──┼────────────┼──────────────────────────┤
│二  │89年7月1日起至91年12月31│                                                    │
│    │日止                    │880×5.51×8%×2.5＝970元                           │
├──┼────────────┼──────────────────────────┤
│三  │92年1月1日起至94年6月30 │960×5.51×8%×2.5=1,058元                          │
│    │日止                    │                                                    │
├──┼────────────┴──────────────────────────┤
│合計│2,070元                                                                       │
└──┴───────────────────────────────────────┘


司法院資訊處製作；財團法人民間司法改革基金會備份。
